臺灣高等法院民事判決
109年度重上更一字第219號
上  訴  人  安泰商業銀行股份有限公司


法定代理人  丁予康  
訴訟代理人  李祥維  
被  上訴人  統佳科技股份有限公司


法定代理人  陳慶圖  
被  上訴人  勤懋實業股份有限公司


法定代理人  陳嘉鴻  
上列當事人間請求確認抵押債權不存在等事件，上訴人對於中華
民國107年12月26日臺灣士林地方法院107年度重訴字第169號第
一審判決提起上訴，並為訴之變更，經最高法院發回更審，本院
於110年9月29日言詞辯論終結，判決如下：
    主      文
變更之訴駁回。
變更之訴及發回前第三審訴訟費用由上訴人負擔。
    事實及理由
一、上訴人主張：被上訴人統佳科技股份有限公司（下稱統佳公
    司）前於民國104年9月16日以附表所示房地（下稱系爭房地
    ），為被上訴人勤懋實業股份有限公司（下稱勤懋公司）設
    定擔保債權金額新臺幣（下同）1,000萬元之第2順位最高限
    額抵押權（下稱系爭抵押權）。嗣系爭房地經第一商業銀行
    股份有限公司（下稱第一銀行）以拍賣抵押物裁定為執行名
    義，向原法院民事執行處聲請強制執行（案列106年度司執
    字第27744號，下稱系爭執行事件)，並已拍定。勤懋公司以
    系爭抵押權參與分配獲償1,509,109元（下稱系爭分配款）
    ，惟系爭抵押權約定擔保之債權範圍及其種類未能具體特定
    ，應屬無效，勤懋公司僅為普通債權人，未以普通債權人身
    分聲請強制執行，不得於系爭執行事件受償，其受領系爭分
    配款為不當得利，統佳公司得依民法第179條規定請求返還
    之。因統佳公司怠於行使前開請求權，伊為統佳公司債權人
    ，爰依民法第242條、第179條規定，求為命勤懋公司給付統
    佳公司1,509,109元，並由伊代位受領之判決。
二、被上訴人則抗辯：勤懋公司對統佳公司確有債權存在，且系
    爭抵押權並非無效，勤懋公司受領系爭分配款並非不當得利
    。況縱認勤懋公司不得以抵押權人地位於系爭執行事件受分
    配，亦得以普通債權人身分與其他債權人共同受分配。且上
    訴人對統佳公司並無債權存在，復無保全債權之必要，其提
    起本件代位訴訟，於法不合等語。
三、原審、更審前本院分別駁回上訴人之訴及變更之訴，上訴人
    提起第三審上訴，經最高法院廢棄更審前本院判決，發回本
    院。上訴人聲明：勤懋公司應給付統佳公司1,509,109元，
    並由上訴人代位受領。被上訴人均答辯聲明：變更之訴駁回
    。
四、上訴人主張勤懋公司於系爭執行事件，以系爭抵押權之抵押
    權人身分參與分配，取得系爭分配款等情，為被上訴人所不
    爭執，並有系爭執行事件分配表附卷可稽（見本院重上字卷
    第67-69頁），復經本院依職權調閱系爭執行事件卷宗核閱
    無誤，堪信為真。
五、上訴人復主張因系爭抵押權無效，勤懋公司取得系爭分配款
    屬不當得利，因統佳公司怠於行使不當得利返還請求權，其
    自得本於統佳公司債權人之身分，依民法第242條、第179條
    規定，請求勤懋公司返還系爭分配款予統佳公司，並由上訴
    人代位受領等語，則為被上訴人所否認。本院認上訴人之主
    張並非可採，茲析論如下：
  ㈠按稱最高限額抵押權者，謂債務人或第三人提供其不動產為
    擔保，就債權人對債務人一定範圍內之不特定債權，在最高
    限額內設定之抵押權。最高限額抵押權所擔保之債權，以由
    一定法律關係所生之債權或基於票據所生之權利為限，民法
    第881條之1第1項、第2項分別定有明文。準此，最高限額抵
    押權應限於擔保一定法律關係所生之債權，參諸該條文立法
    理由謂「所謂一定法律關係，例如買賣、侵權行為等是」。
    若未限定於擔保一定法律關係所生之債權，即為概括最高限
    額抵押權，應屬無效。
  ㈡系爭抵押權設定契約書（下稱系爭契約書）就系爭抵押權之
    設定內容記載為：「雙方同意設定最高限額抵押權」、「提
    供擔保權利種類：所有權」、「擔保債權總金額：新臺幣
　　1,000萬元整」、「擔保債權種類及範圍：擔保債務人對抵
    押權人現在（包括過去所負現在尚未清償）及將來在本抵押
    權設定契約書所定最高限額內所負之債務」、「抵押權人：
    勤懋實業有限公司」、「義務人兼債務人：統佳科技股份有
    限公司」等語（見原審卷第142-143頁），嗣地政機關依系
    爭契約書前揭內容，於104年9月16日辦妥抵押權設定登記（
    見原審卷第19、21頁登記謄本）。可知系爭抵押權為最高限
    額抵押權，就擔保債權種類及範圍僅約定為統佳公司對勤懋
    公司現在、過去及將來「所負之債務」，並未表明所擔保者
    係何一定法律關係所生之債權，屬概括最高限額抵押權，與
    民法第881條之1第1項、第2項所定要件不符，難認系爭抵押
    權為有效。上訴人主張系爭抵押權無效，應屬可採。
  ㈢被上訴人雖稱其等在系爭契約書之「其他擔保範圍約定」欄
    位中載明「⒈取得執行名義之費用。⒉保全抵押物之費用。⒊
    因債務不履行而發生之損害賠償。⒋因辦理債務人與抵押權
    人約定之擔保債權種類及範圍所生之手續費用」等文字，且
    經地政機關登載於土地謄本上，足證其等業已約定系爭抵押
    權擔保因債務不履行所生之損害賠償債權，並非無效云云。
    惟民法第881條之1第1、2項規定乃明示否定概括最高限額抵
    押權之效力，並明揭最高限額抵押權所擔保之債權，以由一
    定法律關係所生之債權或票據債權為限。所謂「一定法律關
    係」，係指債權人與債務人間，可生不特定債權之法律關係
    ，且實質上限定擔保債權之範圍，並已達客觀明確之程度者
    而言。申言之，所約定之擔保債權，須就債權發生之範圍，
    於實質上已有相當程度之限制，且須於最高限額抵押權確定
    時，依該項法律關係所定之債權範圍標準，何者屬擔保債權
    或不屬擔保債權之區別，自第三人觀之，已達客觀明確之程
    度，始足當之。而系爭契約書「其他擔保範圍約定」欄位中
    固有「因債務不履行而發生之損害賠償」之記載（見原審卷
    第143頁），縱認此屬擔保債權範圍之約定，此項約定並未
    特定是因何種契約所生之債務不履行損害賠償債權，無實質
    上限定擔保債權發生範圍之效果，亦無從使第三人得以客觀
    明確區別擔保債權，揆諸前開說明，已難認此項約定符合民
    法第881條之1第2項「一定法律關係」之要件。更何況系爭
    契約書「其他擔保範圍約定」欄位之內容，解釋上應為該契
    約書「擔保債權種類及範圍」之補充說明，蓋非如此，即無
    在「擔保債權種類及範圍」欄位外，另設一不同名目、但相
    同內容欄位之必要。準此，系爭契約書中所載「因債務不履
    行而發生之損害賠償」，應為附屬於系爭抵押權所擔保債權
    之債務不履行損害賠償請求權，非謂被上訴人間因任何契約
    所生之債務不履行損害賠償債權，均為系爭抵押權擔保效力
    所及。是被上訴人以前詞做為系爭抵押權並非無效之論據，
    誠無足取。
  ㈣系爭抵押權應屬無效，業經本院認定如前。原法院民事執行
    處未見及此，誤認勤懋公司為系爭房地之第2順位抵押權人
    ，而將勤懋公司之抵押債權納入系爭執行事件之分配表，並
    使勤懋公司受領系爭分配款，雖與強制執行法第34條第2項
    、第38條等規定不合，然系爭房地原為統佳公司所有，嗣由
    統佳公司於104年9月25日以信託為原因，將系爭房地所有權
    移轉登記予訴外人莊宏榮，有登記謄本可參（見原審卷第18
    、20頁）。系爭執行事件之執行債務人固為莊宏榮，然統佳
    公司之債權人陳嘉鴻於106年間向原法院訴請撤銷統佳公司
    與莊宏榮間就系爭房地所為之信託契約及所有權移轉登記契
    約（案列106年度士簡字第94號），已獲勝訴確定判決，有
    該案判決書及判決確定證明書附於系爭執行事件卷宗為憑（
    確定日期為106年4月13日）。從而，縱使勤懋公司於系爭執
    行事件誤領系爭分配款，於系爭執行事件在107年間終結後
    ，亦僅得由統佳公司，而非莊宏榮主張權利。而勤懋公司主
    張其對統佳公司確有超逾系爭分配款數額之債權存在，業據
    提出保證金同意書、本票、借據、轉帳明細、匯款單等件可
    佐（見本院卷第43、47、53-67頁）；勤懋公司另稱其提供
    不動產做為統佳公司債務之擔保，嗣該不動產遭統佳公司之
    債權銀行拍賣，受有1,000餘萬元之損害，並有與其所述相
    符之登記謄本、執行處公函為證（見原審卷第97-98頁），
    且統佳公司亦坦認勤懋公司所主張之債權屬實（見本院卷第
    175頁），堪信勤懋公司確為統佳公司之債權人無訛。是勤
    懋公司在系爭執行事件受領系爭分配款，雖程序上與強制執
    行法之規定不符，然該筆款項之給付，係由執行法院透過強
    制執行程序，將應歸屬於債務人統佳公司之金錢，交付予勤
    懋公司俾清償統佳公司之債務，性質上屬債務之清償。統佳
    公司在本件主張系爭分配款應由勤懋公司終局受領（見本院
    卷第176頁），足徵其確有以該筆款項清償對勤懋公司債務
    之意，故勤懋公司受領系爭分配款俾其債權獲償，對統佳公
    司而言，即具法律上原因，非不當得利甚明。準此，上訴人
    主張統佳公司得依民法第179條規定請求勤懋公司返還系爭
    分配款乙節，洵非有據；其進而主張得依民法第242條規定
    代位受領系爭分配款，亦屬無理。
六、綜上所述，上訴人變更之訴依民法第242條、第179條之規定
    ，請求勤懋公司給付統佳公司1,509,109元，並由上訴人代
    位受領，為無理由，應予駁回。
七、本件事證已臻明確，兩造其餘之攻擊或防禦方法及所用之證
    據，經本院斟酌後，認為均不足以影響本判決之結果，爰不
    逐一論列，附此敘明。
八、據上論結，本件變更之訴為無理由，爰判決如主文。
中　　華　　民　　國　　110 　年　　10　　月　　20　　日
                  民事第十二庭  
                      審判長法  官  陳秀貞
                            法  官  蔡世芳
                            法  官  陳婷玉
正本係照原本作成。
如不服本判決，應於收受送達後20日內向本院提出上訴書狀，其
未表明上訴理由者，應於提出上訴後20日內向本院補提理由書狀
（均須按他造當事人之人數附繕本）上訴時應提出委任律師或具
有律師資格之人之委任狀；委任有律師資格者，另應附具律師資
格證書及釋明委任人與受任人有民事訴訟法第466 條之1第1項但
書或第2項所定關係之釋明文書影本。
中　　華　　民　　國　　110 　年　　10　　月　　20　　日

  　　　　　　　　　　　　　書記官  陳盈璇